臺灣臺南地方法院民事判決　　　　　　　95年度訴字第1050號
原　　　告　甲○○
訴訟代理人　林振福律師
被　　　告　李雅添即統一不動產仲介經紀企業社
　　　　　　　　　　　樓之三
　　　　　　丙○○
訴訟代理人　乙○○
上列當事人間請求侵權行為損害賠償事件，經本院於民國96年2
月5日言詞辯論終結，判決如下：
    主  文
原告之訴及假執行之聲請均駁回。
訴訟費用由新台幣壹萬貳仟佰捌拾伍元由原告負擔。
    事實及理由
甲、程序方面
一、按訴狀送達後，原告不得將原訴變更或追加他訴。但有下列
    情形之一者，不在此限：三擴張或減縮應受判決事項之聲明
    者，民事訴訟法第255條第1項第3款定有明文。本件原告起
    訴請求被告應共同給付原告新台幣（下同）1,150,000元及
    自起訴狀繕本送達之翌日起迄清償日止按年息百分之5計算
    之利息。嗣原告於民事起訴狀繕本送達被告後，而於民國（
    下同）95年10月31日當庭以言詞變更為(1)被告丙○○應給付
    原告1,05 0, 000元及自起訴狀繕本送達之翌日起迄清償日
    止按年息百分之5計算之利息。(2)被告李雅添即統一不動產
    仲介經紀企業社應給付原告100,000元及自起訴狀繕本送達
    之翌日起迄清償日止按年息百分之5計算之利息等語，係擴
    張及減縮應受判決事項之聲明，核與首揭規定相符，應予准
    許。
二、被告李雅添即統一不動產仲介經紀企業社經合法通知，未於
    最後言詞辯論期日到場，核無民事訴訟法第386條所列各款
    情形，爰依原告之聲請由其一造辯論而為判決。
乙、實體方面
一、原告主張：
  (一)緣被告丙○○所有坐落台南市○區○○○段3547之3地號、5
    741建號土地及房屋一棟即門牌號碼：台南市東區○○○○街
    97號（以下簡稱系爭不動產）欲出售，乃透過被告統一不動
    產仲介經紀企業社即被告李雅添即統一不動產仲介經紀企業
    社（以下簡稱被告公司）刊登銷售訊息，原告獲悉，即與被
    告公司仲介洽詢，由被告公司業務員王漢強承辦，告訴原告
    系爭不動產售價為5,050,000元，如欲購買於簽訂買賣契約
    時即須先給付現金50,000元及支票1,000,00 0元作為訂金，
    並二次利用晚間時刻邀同原告前往看屋，事前並未告知原告
    有5日之契約審閱期及另有內政部版之要約書可供選擇，便
    於95年3月10日通知不知情之原告前往被告公司簽下不動產
    買賣契約書，惟事後獲知與原告簽約之乙○○並非所有權人
    ，簽約當時亦未經所有權人即被告丙○○之委託或授權，即
    由統一仲介之代書鄭旭峰作見證，使買賣雙方簽下上開有重
    大瑕疵之契約書，並令原告當場給付訂金1, 050,000萬元及
    仲介服務費100,000元。95年4月3日原告發覺情況有異，且
    該不動產並無5,050,000元之價值，立即透過被告公司請求
    轉達被告丙○○表示原告決定不買，詎料被告公司於95年4
    月5日於約定協調期間之前一日復利用夜間邀約原告，告知
    已有另一買主，已付訂金壹萬元，原告必須另行簽訂一份協
    議書即可轉讓於該第三者，原告不疑有他，即再與被告丙○
    ○訂立該份協議書（惟日期有疑義）。然嗣原告向被告等請
    求返還訂金及仲介費，竟遭峻拒，並以存證信函通知原告必
    須儘速於95年4月6日前付清尾款，否則即沒收1,050,000元
    之訂金，且拒絕退還仲介費100,000元，致使原告受有1,150
    ,000 元之損害。
  (二)按「因故意或過失不法侵害他人之權利者，負損害賠償責任
    。故意以背於善良風俗之方法，加損害於他人者亦同。違反
    保護他人之法律，致生損害於他人者，負賠償責任」，民法
    第184條第1項前段、後段、第2項前段定有明文。次按「除
    本法另有規定者外，事業亦不得為其他足以影響交易秩序之
    欺罔或顯失公平之行為」；「事業違反本法之規定，致侵害
    他人權益者，應負損害賠償責任」，公平交易法第24條、第
    31條分別載有明文。所謂「欺岡」係以欺騙或隱瞞重要事實
    等引人錯誤之方法，致使交易相對人與其交易，或使競爭者
    喪失交易機會。查被告公司並未告知原告有5日契約之審閱
    期，及另有內政部版之要約書等相關資訊，即收取原告10萬
    元之仲介服務費及1,050,000元之訂金（實為斡旋金），並
    草率簽訂不動產買賣契約書。按在房屋仲介交易過程，買方
    較仲介業者在相關資訊方面，乃處於明顯不對稱地位，仲介
    業者若利用優勢地位收取斡旋金，而未充分揭露資訊，提供
    消費者選擇採用其他交易方式，如要約書之機會，即係屬公
    平交易法第24條所稱之足以影響交易秩序之欺罔行為。被告
    統一仲介顯已違反上開公平交易法第24條之規定，侵害原告
    之權益，造成原告之損害，依同法第31條之規定，自應負損
    害賠償責任。
  (三)查被告丙○○並未事前委任或授權乙○○，竟任由乙○○與
    原告簽下存有疑義及重大瑕疵之不動產買賣契約書，且又乘
    原告急迫、輕率及無經驗之情況下另簽下協議書，強迫原告
    必須完成買賣交易，否則即沒收訂金，亦已違反上引民法有
    關侵權行為之規定，同應負損害賠償責任。末按「居間人違
    反其對委託人之義務，而為利於委託人之相對人之行為，或
    違反誠實及信用方法，由相對人收受利益者，不得向委託人
    請求報酬及償還費用」，民法第571條定有明文。次查被告
    統一仲介既係違反公平交易法之規定，其行為顯亦已違反誠
    實及信用方法，致使被告丙○○收受上開利益，故已自原告
    收取之仲介費100,000元自應返還，併此敘明。爰主張被告
    丙○○因違反公平交易法第24條、第31條規定，應依民法第
    184條之規定，負損害賠償責任。另被告公司部分，主張被
    告公司即居間人違反其對委託人即原告之義務，而為利於原
    告之相對人即被告丙○○之行為，其向原告收取報酬10萬元
    ，依民法第571條規定，應返還原告。
  (四)並聲明：
    (1)被告丙○○應給付原告1,050,000元及自起訴狀繕本送達
      之翌日起迄清償日止按年息百分之5計算之利息。
    (2)被告李雅添即統一不動產仲介經紀企業社應給付原告100,
      000元及自起訴狀繕本送達之翌日起迄清償日止按年息百
      分之5計算之利息。
    (3)前項原告願供擔保請准宣告假執行。
三、被告則以：
  (一)被告李雅添即統一不動產仲介經紀企業社部分：
    (1)被告李雅添即統一不動產仲介經紀企業社未於言詞辯論期
      日到場，惟據其提出書狀陳述，原告係由被告公司之員工
      王漢強先生接待看屋事宜，看屋後告知屋主即被告丙○○
      委託價為總價5,500,000元，原告當下出價4,800,000元，
      王漢強告知被告丙○○不可能賣此價錢，事後再約買方來
      被告公司看所有權謄本無誤後，討價還價後，原告願以5,
      050,000元目標向被告丙○○議價，王漢強告知可以斡旋
      金方式議得屋主真正售價，如屋主同意5,050,000元成交
      ，則收下斡旋金後即轉為買賣成交之訂金，如被告丙○○
      不同意5,050,000元售出，則斡旋金無息原金退還原告，
      原告同意，於隔日以50,000元由王漢強代收為斡旋金，並
      寫下議價單委託王漢強向被告丙○○議價。3日後王漢強
      告知已議價成功，原告很高興，又帶妻子、父母等人再去
      看過3次確認沒問題後再約被告丙○○3月10日至被告公司
      簽約，並表示以現金支付，依代書作業分次付款，不向銀
      行貸款，第一次簽約願付1,000,000元，此乃事先雙方約
      定，並非原告不知情，概買賣成立正簽約定契約，付第一
      次簽約金屬正常程序，仲介並無誤導。
    (2)買賣合約正式簽定時，乃在被告公司，原告及被告丙○○
      、王漢強及專業代書鄭旭峰在場，唯賣方丙○○由其父乙
      ○○代理，原告當下同意，並簽下合約，此為原告在場且
      同意簽定，並非不知情，原告並無異議，且同意補丙○○
      簽名即可。
    (3)同年3月10日簽定買賣契約後，原告以欲先整理房子估價
      為由前後又去看了3次，事後突告知王漢強不買系爭房屋
      ，欲和被告丙○○解除買賣契約，王漢強告知被告丙○○
      恐會沒收其所付之簽約金，原告說不想買了，沒關係。王
      漢強乃不捨其損失，告知過戶期間幫其找新買主，就算不
      能賣到原本的5,050,000元，至少不用損失1,000,000元，
      原告同意其建議並同意讓代書繼續辦理報稅程序，並於同
      年3月28日寫下協議書，以其在4月6日前能將該屋再找到
      買方，這段期原告又曾向王漢強表示不想再賣出．．．多
      次反覆意見，實非其所言急迫、輕率、無經驗，亦非4月5
      日王漢強找到新買方才寫下協議書，同年3月28日的日期
      不可能有誤，原告不可能不知。
    (4)被告公司遵照一般仲介正常作業程序完成該屋買賣簽定：
      買方看屋→歡喜出價→未達委託價幫買方議價→屋主同意
      該出價收斡旋→告知買方成交→約買賣雙方及代書至公司
      簽約成立買賣契約，至此被告公司並無作業錯誤，原告是
      於簽約後多次看屋反悔不買，是何原因，相信仲介無法掌
      握產權無誤，買賣雙方歡喜簽約，被告公司並無違反公平
      交易法，買方前後看屋3次，可來草率不知情，如統一真
      的有錯是心太軟，捨不得買方損失，希望減少買方的損失
      ，多次邀被告丙○○商談，期能減少雙方的損失而遺憾未
      能達成共識，以上所述屬實。
    (5)並聲明：原告之訴駁回。
  (二)被告丙○○部分：
    (1)原告於95年3月10日，向被告丙○○簽約買受系爭不動產
      ，經委託被告公司銷售，並授權乙○○全權處理。原告簽
      約當時付給簽約金50,000元及票面額1,000,000元支票乙
      紙之定金，嗣後原告就拒履行契約，迄至稅捐機關開出各
      項稅單出來時，原告竟置之不理，被告仍以存証信函催原
      告儘速前來辦理，原告於95年3月28日到統一地政士事務
      所處，要與被告協議，並達成協議書。協議書第三條明定
      條件：1.甲方同意乙方改變付款方式為尾款4,000,000元
      辦理銀行貸款，並一次付清，貸款核准後買賣與設定應一
      併送地政開辦理登記。2.甲方同意乙方最後付款時間為民
      國95年4月6日下午3時30分以前。3.若乙方未能於上述時
      間付清尾款，甲方得不經催告，沒收乙方已付之訂金1,05
      0,000元，乙方絕無任何條件異議，極其明確，尤其在不
      動產買契約書第6條違約懲罰明載：(1)乙方交付簽約定金
      後違約不買，所付款項由甲方無條件沒收，甲方違約不賣
      ，所收款項應於違約10日內加倍返還乙方，基上明定，再
      再顯明原告之無理由。
    (2)本件訴訟標的為侵權行為損害賠償請求權，原告就被告有
      『故意』或『過失』之要件負舉証，此觀民法第184條之
      規定自明。本件不動產買賣，被告有授權書予乙○○再委
      託統一仲介，凡此可知，被告丙○○絕無故意可言，自不
      構成侵權行為。本件被告有經濟所需，因而授權父親乙○
      ○代理委託仲介銷售，將被告座落上揭房地出售予原告，
      況且原告至上揭房地也調查甚明，認毫無瑕疵，並經由其
      心滿意足之下才簽定不動產買賣契約書，事後再與被告協
      議書簽定，再再顯明被告非有過失之侵權行為。
    (3)緣被告丙○○將所有系爭不動產，於95年3月初委託被告
      公司介銷售，原告並有到現場看屋況，認為滿意，並雙方
      談妥房地產價格後，於95年3月10日雙方簽立不動產買賣
      契約書，並且有對雙方供明違約懲罰，不動產買賣契約書
      第6條明定違約懲罰第1至3款內載，被告係一位誠實者，
      就因與原告簽訂契約，並收取訂金，後來欲購屋者，被告
      就無權答應，亦無必要留他人之資料。
    (4)原告自付給訂金1,050,000元後，就無付第二、三、四次
      等之履行契約，經由仲介催繳後，原告於95年3月28日要
      求與原告進行協議書，被告丙○○應原告要求重新約定條
      件至明。雙方同意付款時間為95年4月6日下午3時30分以
      前，在協議書第3條第3款明定綦詳，（若乙方未能於上述
      時間付清尾款，甲方得不經催告，沒收乙方已付之訂金
      1,05 0,000元，乙方絕無任何條件異議）至明。於民國95
      年4月3日原告再次前來要求協議書增加條款，被告仍然同
      意原告之意願增加，於95年4月3日變更為（95年4月6日乙
      方匯款清償甲方之貸款餘額約25 0萬，另餘款約120萬95
      年4月11日支付。基上分析，原告起訴毫無理由。
    (5)並聲明：請求駁回原告之訴。如受不利判決願供擔保
      免為假執行。
四、得心證之理由：
（一）被告丙○○部分：
    (1) 按當事人主張有利於己之事實者，就其事實有舉證之責
       任，民事訴訟法第277條定有明文。復按民事訴訟如係由
       原告主張權利者，應先由原告負舉證之責，若原告先不
       能舉證，以證實自己主張之事實為真實，則被告就其抗
       辯事實即令不能舉證，或其所舉證據尚有疵累，亦應駁
       回原告之請求，最高法院17年上字917號著有判例可資參
       照。又按因故意或過失，不法侵害他人之權利者，負損
       害賠償責任；違反保護他人之法律，致生損害於他人者
       ，負賠償責任，民法第184條第1項前段、第2項前段亦有
       明文。本件經本院歷次言詞辯論期日闡明命原告陳明其
       所依據之法律關係，原告均主張就被告丙○○部分，係
       因被告丙○○違反公平交易法第24條、第31條，有違反
       保護他人之法律，構成民法第184條之侵權行為，而請求
       損害賠償。本件原告既主張被告丙○○之行為侵害原告
       之權利，致原告受有損害乙節，自應就此一有利於己之
       事實為舉證。
    (2)按內政部所印製之成屋買賣契約書範本，僅係內政部針對
      部分類型之契約而印製，作為社會大眾簽訂相同類型契約
      時之參考，本無法律上之拘束力，契約當事人基於契約自
      由原則，原可於不違反法律強制或禁止規定之範圍內，依
      雙方合意自由決定契約之內容，無庸均依內政部印製之範
      本簽立契約。又契約審閱期，係在給予定約之消費者充分
      瞭解契約內容之機會，並規範企業經營者不得在未給予消
      費者審閱契約內容之機會前，限制消費者簽訂契約之時間
      ，以避免消費者於匆忙間不及瞭解其依契約所得主張之權
      利及應負擔之義務，故只須簽立契約之當事人於簽約前已
      充分瞭解該契約之權利義務關係，自無顯失公平之情形。
      經查，本件原告被告丙○○購買系爭房屋前，業經被告公
      司之員工王漢強引導查看系爭房屋2次以上，而兩造簽立
      系爭不動產買賣契約書，雖非被告丙○○本人到場，惟被
      告丙○○委任乙○○代為簽約，又契約內容亦經承辦代理
      鄭旭峰說明無誤，此有證人王漢強、鄭旭峰到庭結證無訛
      ，是否使用內政部版之買賣契約範本、有無審閱期間及授
      權書，並不足以影響系爭不動產買賣成立。原告僅以被告
      等未告知原告有內政部版之買賣契約範本及審閱期間，即
      屬公平交易法第24條規定之欺罔行為，顯有誤會。況本件
      被告丙○○亦非屬公平交易法第2條所稱之事業，亦無上
      開條文之適用。此外，原告亦未能具體舉證以實其說，則
      依前揭法文及判例意旨所示，原告上開主張難信為真實。
（二）被告公司部分
      另本件被告公司為房屋仲介商行，係為原告媒介房屋之買
      賣，則兩造間自成立民法上之居間法律關係，依同法第57
      6條規定，居間人即被告公司即負有向委託人即原告為據
      實報告之義務。承前所述，是否使用內政部版之買賣契約
      範本及有無審閱期間，並不足以影響系爭不動產買賣，被
      告公司雖將此資訊報告原告，惟並未違反上開義務，原告
      請求被告公司返還業已給付之10萬元報酬，自屬無據，自
      無從准許。
五、從而，原告依民法第184條侵權行為之規定，請求被告丙○
    ○應給付原告1,050,000元及自起訴狀繕本送達之翌日起迄
    清償日止按年息百分之5計算之利息；依民法571條規定，請
    求被告李雅添即統一不動產仲介經紀企業社應給付原告100,
    000元及自起訴狀繕本送達之翌日起迄清償日止按年息百分
    之5計算之利息。，於法無據，應予駁回。原告之訴既經駁
    回，其假執行之聲請亦失所依附，應併予駁回。又本件訴訟
    費用12,385元（即第1審裁判費），應由原告負擔。
六、兩造其餘之主張及提出之攻擊防禦方法，均不影響本院所為
    之前開判斷，自無再予一一審論之必要，附此敘明。
七、訴訟費用負擔之依據：民事訴訟法第78條、第87條第1項。
中　　華　　民　　國　　96　　年　　2 　　月　　15　　日
                       臺灣臺南地方法院民事第四庭
                           法　官  田幸艷
以上正本證明與原本無異。
如對本判決上訴，須於判決送達後20日內向本院提出上訴狀。
中　　華　　民　　國　　96　　年　　2 　　月　　15　　日
                           書記官  劉紀君
